臺灣高等法院刑事判決
110年度上訴字第1811號
上  訴  人  臺灣桃園地方檢察署檢察官
被      告  游崇田



上列上訴人因違反毒品危害防制條例案件，不服臺灣桃園地方法
院109年度審訴字第1131號，中華民國110年1月18日第一審判決
（起訴案號：臺灣桃園地方檢察署109年度毒偵字第1122號、第1
667號），提起上訴，本院判決如下：
    主  文
上訴駁回。
    理  由
一、經本院審理結果，認第一審以檢察官就本件有起訴之程序違
    背規定之情事，對被告游崇田（下稱被告）為公訴不受理之
    諭知，核無不當，應予維持，並引用第一審判決書所記載之
    理由（如附件）。
二、檢察官上訴意旨略以：
　㈠按毒品危害防制條例對於進入司法程序之戒癮治療方式，採
    取「觀察、勒戒或強制戒治」及「附命緩起訴」雙軌制，其
    目的在給予施用毒品者戒毒自新機會。被告既同意參加戒癮
    治療，由檢察官採行「附命緩起訴」方式，此後「附命緩起
    訴」經撤銷，自不能再改採「觀察、勒戒或強制戒治」方式
    ，重啟處遇程序。是修正前毒品危害防制條例第24條乃一般
    刑事訴訟程序之例外規定，屬刑事訴訟法第1 條第1 項規定
    之「其他法律所定之訴訟程序」。修正前毒品危害防制條例
    第24條第2項規定「前項（第1項）緩起訴處分，經撤銷者，
    檢察官應依法追訴」，已明示施用毒品案件於撤銷緩起訴處
    分後之法律效果為「依法追訴」，此乃因被告事實上已接受
    等同「觀察、勒戒」之處遇，惟其竟未能履行該條件，自應
    於撤銷緩起訴處分後就前案依法起訴，而無再次聲請法院裁
    定觀察、勒戒之必要。且「附命緩起訴」後，3年（原規定5
    年，下同）內再犯施用第一級或第二級毒品者，因其事實上
    已接受等同「觀察、勒戒」處遇，顯見再犯率甚高，原規劃
    之制度功能已無法發揮成效，自得依民國109年1月15日修正
    公布之毒品危害防制條例第23條第2項或修正前第24條第2 
    項規定之相同法理，逕行提起公訴，無再依毒品危害防制條
    例第20條第1 項重為聲請觀察、勒戒必要。否則若被告心存
    僥倖，有意避險，選擇對其較有利之戒癮治療，如有再犯，
    又可規避直接起訴之規定，自與法律規範目的有悖（最高法
    院104 年度第2 次刑事庭會議決議參照）。
　㈡經查，被告前因施用第二級毒品案件，經臺灣桃園地方檢察
    署檢察官以108年度毒偵字第2435號為附命完成戒癮治療緩
    起訴處分，並於108年9月9日確定等情，有被告之全國刑案
    資料查註紀錄表在卷可參，是被告事實上已接受等同「觀察
    、勒戒」之處遇。而被告於前開緩起訴處分確定後3年內之1
    09年2月15日凌晨3時許、109年3月8日晚間8時許，分別犯本
    案之施用第二級、第一級毒品犯行，揆諸上揭最高法院決議
    意旨，自應由檢察官逕行起訴，無再次聲請法院裁定觀察、
    勒戒之必要。是本件檢察官起訴與法定程式相符，原審諭知
    不受理判決，尚嫌未洽。綜上，原審認事用法尚嫌未洽，爰
    請撤銷原判決，更為適當合法之判決云云。
三、按：
　㈠起訴之程序違背規定者，法院應諭知不受理之判決；又對於
    原審諭知不受理之判決上訴時，第二審法院認其為無理由而
    駁回上訴，得不經言詞辯論為之，刑事訴訟法第303條第1款
    、第372條分別定有明文。
　㈡109年1月15日修正公布、同年7月15日施行之毒品危害防制條
    例第20條第3 項規定，犯第10條之罪於觀察、勒戒或強制戒
    治執行完畢釋放後，3年後再犯第10條之罪者，適用同條前2
     項之規定，即再經觀察、勒戒或強制戒治等程序。上開所
    稱「3年後再犯」，只要本次再犯（不論修正施行前、後）
    距最近1次觀察、勒戒或強制戒治執行完畢釋放，已逾3 年
    者，即該當之，不因其間有無犯第10條之罪經起訴、判刑或
    執行而受影響(最高法院刑事大法庭109年度台上大字第3826
    號裁定意旨參照)。
　㈢毒品危害防制條例第35條之1第2款規定，係仿87年5月20日修
    正施行之第35條所增訂，然當時對施用毒品者戒癮治療處遇
    方式只有「觀察、勒戒或強制戒治」，與嗣修法後已有多元
    處遇規定可供適當擇用之情形，難以相提並論。適用上自應
    與時俱進，且該條文第2款前段所稱「依修正後規定處理」
    ，未明文應一律依職權裁定觀察、勒戒，則法院對於審判中
    之案件，視個案情形，分別裁定令入勒戒處所觀察、勒戒，
    或判決不受理，使檢察官衡酌判斷如何經由多元化之緩起訴
    處遇，達成戒除毒癮目的，均屬之。因此，就本次再犯第10
    條之罪，距最近1次觀察、勒戒或強制戒治執行完畢釋放後
    ，已逾3年者，法院依職權裁定觀察、勒戒，或為不受理之
    判決，依法條之文義、立法理由，或基於被告利益、修法意
    旨，均屬有據。為求彈性適用，於程序經濟及被告利益間取
    得平衡，並參酌毒品危害防制條例為維護國民身心健康之立
    法目的，暨本次修正毒品危害防制條例第24條已擴大檢察官
    對施用毒品者附條件緩起訴之範圍，使其能視個案具體情節
    給予適當多元處遇之修法精神，法院自得斟酌個案情形，擇
    一適用（最高法院刑事大法庭109年度台抗大字第1771號裁
    定參照）。　
　㈣又成年被告因施用毒品罪，經檢察官為附命戒癮治療之緩起
    訴處分確定，且已完成所命履行之戒癮治療，期滿未經撤銷
    ，於毒品危害防制條例修正後，不得視為事實上已接受等同
    「觀察、勒戒或強制戒治」之處遇執行完畢，倘其施用毒品
    犯行距最近1次「觀察、勒戒或強制戒治」執行完畢釋放後
    已逾3年，縱係於完成戒癮治療3年內再犯，仍需先依修正後
    毒品危害防制條例第20條第1項、第2項規定進行「觀察、勒
    戒或強制戒治」程序，不得逕行起訴（含聲請簡易判決處刑
    ），此為最高法院110年度台上字第2096號案件經由徵詢程
    序達成之統一見解。
四、經查：
　㈠本件被告前因施用毒品案件，經臺灣桃園地方法院以99年度
    毒聲字第199號裁定觀察、勒戒，因認無繼續施用傾向，於9
    9年5月13日執行完畢釋放出所，並經臺灣桃園地方檢察署檢
    察官以99年度毒偵字第316號、第645號、第765號為不起訴
    處分確定，有本院被告前案紀錄表1份在卷可參。
　㈡本件被告先於109年2月15日凌晨3時許，在桃園市桃園區復興
    路某汽車旅館內，涉犯施用第一、二級毒品之犯行，嗣於10
    9年3月8日晚間8時許，在其桃園市中壢區友人住處內，再次
    涉犯施用第一級、第二級毒品之犯行，距其最近1次因施用
    毒品而經觀察、勒戒執行完畢之日顯逾3年。
　㈢又被告前雖因施用毒品案件，經檢察官以108年度毒偵字第24
    35號為附命完成戒癮治療緩起訴處分，並於108年9月9日確
    定。然依上說明，不得視為事實上已接受等同觀察、勒戒或
    強制戒治之處遇執行完畢，倘被告本件成立施用毒品罪，仍
    應依毒品危害防制條例第20條第1項、第24條等規定，由檢
    察官基於一次性之整體規劃而重啟多元處遇程序，視被告本
    案情節，由檢察官依現行法規定為妥適之相關處分，即為觀
    察、勒戒或附條件緩起訴之裁量。
　㈣本案施用毒品部分既應由檢察官基於一次性之整體規劃而重
    啟治療處遇程序，視個案情形，是否適合為觀察、勒戒或附
    條件緩起訴之裁量之機會，且因涉施用毒品者人身自由之剝
    奪及受多元處遇之選擇，攸關其權益，為保障施用毒品者能
    獲得妥適並完善治療或其他有利戒毒途徑處遇之機會，法院
    於視個案情形，如認檢察官未及審酌被告是否適合送觀察、
    勒戒或為附條件緩起訴處分，而逕予起訴，自得認起訴之程
    序違背規定，且無從補正而為不受理之判決，俾由檢察官再
    行斟酌而為適法之裁量。檢察官以被告前已經附命戒癮治療
    之緩起訴處分，應等同於已經觀察勒戒，本件施用毒品部分
    自應予以追訴，而無再行聲請觀察勒戒之必要云云，尚有誤
    會。
　㈤檢察官依修正前毒品危害防制條例規定對本件施用毒品部分
    提起公訴，起訴程序固未違背當時之規定，然依新修正之毒
    品危害防制條例規定，本案施用毒品部分已不得追訴，從而
    ，檢察官對本件提起公訴，自屬起訴程序違背規定。
　㈥原審認檢察官未及適用修正後毒品危害防制條例而為審酌，
    逕予起訴，其訴訟條件已有欠缺，且對被告權益影響重大，
    認檢察官起訴之程序違背規定，爰依刑事訴訟法第303條第1
    款、第307條之規定諭知公訴不受理之判決，且不經言詞辯
    論為之，經核於法並無不合。檢察官提起本件上訴，指摘本
    件被告應予以追訴處罰，原判決諭知公訴不受理有適用法律
    之違誤，為無理由，應予駁回，並不經言詞辯論為之。
據上論斷，應依刑事訴訟法第368條、第372條、第373條，判決
如主文。
中　　華　　民　　國　　110 　年　　10　　月　　29　　日
                  刑事第十一庭  審判長法　官  張江澤
                                      法　官  梁志偉
                                      法　官  章曉文
以上正本證明與原本無異。
施用第二級毒品部分不得上訴。
施用第一級毒品部分，如不服本判決，應於收受送達後20日內向
本院提出上訴書狀，其未敘述上訴之理由者並得於提起上訴後20
日內向本院補提理由書（均須按他造當事人之人數附繕本）「切
勿逕送上級法院」。
                                      書記官  賴又瑄
中　　華　　民　　國　　110 　年　　10　　月　　29　　日